臺灣高等法院臺南分院民事判決　九十三年度上字第二五號　Ｊ
　　　　上　訴　人　丁　○　○.
　　　　訴訟代理人　未　○　○.
　　　　上　訴　人　寅　　　○.
　　　　　　　　　　甲　○　○.
　　　　　　　　　　巳　○　○.
　　　　　　　　　　丑　○　○.
　　　　　　　　　　卯　○　○.
　　 　　　　 　　　辰　○　.
　　　　　　　　　　庚　○　○.
　　　　　　　　　　申　○　○.
　　　　　　　　　　戊　○　○.
　　　　　　　　　　癸　○　○.
　　　　　　　　　　丙　○　○.
　　　　　　　　　　壬　○　○.
　　　　訴訟代理人　子　○　○.
　　　　上　訴　人　辛　○　○.
　　　　　　　　　　己　○　○.
　　　　被 上 訴人　乙　○　.
　　　　訴訟代理人　午　○　○.
右當事人間請求分割共有物事件，上訴人對於中華民國九十二年十一月十七日台灣雲
林地方法院九十二年度訴字第二九八號第一審判決提起上訴，本院於九十三年七月二
十日言詞辯論終結，茲判決如左：
    主    文
原判決廢棄。
兩造共有坐落雲林縣東勢東南段七七０號建面積一一八０平方公尺，分割方法如下：
(一)如判決附表一所示Ａ部分面積一三七平方公尺分歸被上訴人乙○○取得；(二)如判決
附表一所示Ｂ部分面積一五一‧五五平方公尺分歸上訴人寅○取得；(三)如判決附表一
所示Ｃ部分面積一一九‧八九平方公尺分歸上訴人丁○○取得；(四)如判決附表一所示
Ｄ部分面積三五‧○五平方公尺分歸上訴人甲○○取得；(五)如判決附表一所示Ｅ部分
面積三一‧○二平方公尺分歸上訴人巳○○取得；(六)如判決附表一所示Ｆ部分面積三
三‧七六平方公尺及Ｍ部分面積四七‧八五平方公尺均分歸上訴人辛○○取得；(七)如
判決附表一所示Ｇ部分面積三四‧七六平方公尺分歸上訴人癸○○取得；(八)如判決附
表一所示Ｈ部分面積三九‧九三平方公尺分歸上訴人戊○○取得；(九)如判決附表一所
示Ｉ部分面積四四‧九二平方公尺分歸上訴人庚○○取得；(十)如判決附表一所示Ｊ部
分面積八三‧五五平方公尺分歸上訴人壬○○取得；(十一)如判決附表一所示Ｋ部分面積
五四‧一一平方公尺分歸上訴人丑○○取得；(十二)如判決附表一所示Ｌ部分面積五七‧
一四平方公尺分歸上訴人丙○○取得；(十三)如判決附表一所示Ｎ部分面積六六‧八九平
方公尺分歸上訴人己○○取得；(十四)如判決附表一所示Ｏ部分面積一一五‧五三平方公
尺分歸上訴人申○○取得；(十五)如判決附表一所示Ｐ部分面積六三‧一四平方公尺分歸
上訴人辰○○取得；(十六)如判決附表一所示Ｑ部分面積六三‧九一平方公尺分歸上訴人
卯○○取得。
被上訴人乙○○、上訴人寅○、丁○○、甲○○、巳○○、壬○○應分別補償上訴人
辛○○、癸○○、戊○○、庚○○、丑○○、丙○○、己○○、申○○、辰○○、卯
○○各如判決附表三所示之金額。
第一、二審訴訟費用按兩造原應有部分比例負擔。
    事    實
甲、上訴人丁○○、甲○○、寅○方面：
一、聲明：求為判決：
　(一)原判決主文第一項後段關於命上訴人丁○○應給付之補償金逾新台幣參拾玖萬捌
    仟捌佰捌拾玖元、命上訴人甲○○給付之之補償金逾新台幣壹拾壹萬貳仟零捌元
    、命上訴人寅○給付之補償金逾新台幣參拾陸萬壹仟貳佰貳拾元部分均廢棄駁回
    。
  (二)第一、二審訴訟費用，依兩造應有部分比例負擔。
二、陳述：
  (一)上訴人丁○○：同意按原審判決分割位置分割，惟原判決所命補償金額過高，希
    按原審判決金額減半。
  (二)上訴人寅○：本件共有土地除被上訴人尚未在共有地上建屋外，其餘共有人均在
　　如原判決附圖所示位置建屋。兩造購屋時即因所購位置係面臨街道或巷道而購價
　　不同。大多數人的意見同意按照原判決分割位置分割，但原鑑價金額太高，補償
　　金部分希按原審判決減半，始符公平。
　(三)上訴人甲○○：按照原判決分割位置分割，但補償金部分希按原審判決減半。
乙、上訴人丑○○、卯○○、辰○○、壬○○、己○○方面：未於言詞辯論期日到場
    ，據其於準備程序時到場陳稱：
一、聲明：同意原判決內容。
二、陳述：對原判決無意見，原判決囑託之鑑價合理。
丙、上訴人巳○○、庚○○、申○○、戊○○、癸○○、丙○○、辛○○均未於言詞
　　辯論期日到場，亦未提出書狀作何陳述。
丁、被上訴人方面：
一、聲明：(一)上訴駁回。(二)第二審訴訟費用由上訴人負擔。
二、陳述：對原審判決位置並無意見，惟原審囑託鑑價金額太高，希補償金能減半給
    付。
戊、本院依職權傳訊鑑定人黃志遠。
      理    由
甲、程序方面：
一、按請求分割共有物之訴，為固有必要共同訴訟，其訴訟標的對於共同訴訟之各人
    必須合一確定。本件雖僅由共有人丁○○、寅○、甲○○等三人提起上訴，依民
    事訴訟法第五十六條第一款之規定，其上訴效力及於同造共同訴訟人巳○○、丑
    ○○、卯○○、辰○○、庚○○、申○○、戊○○、癸○○、丙○○、壬○○、
    辛○○、己○○等十二人，爰均併列為上訴人。
二、上訴人巳○○、丑○○、卯○○、辰○○、庚○○、申○○、戊○○、癸○○、
    丙○○、壬○○、辛○○、己○○均未於言詞辯論期日到場，核無民事訴訟法第
    三百八十六條各款所列情形，准依被上訴人之聲請，由其一造辯論而為判決。
乙、實體方面：
一、被上訴人於原審起訴主張：系爭坐落雲林縣東勢鄉○○段七七０地號、建、面積
    一一八０平方公尺土地（下稱系爭土地），為兩造所共有，應有部分為被上訴人
    六００分之八六，上訴人甲○○六０００分之一九六、上訴人丁○○六０分之六
    、上訴人寅○十五分之二、上訴人巳○○六０００分之二０四、上訴人丑○○六
    ０００分之二七六、上訴人卯○○及辰○○各二００分之九、上訴人庚○○六０
    ０分之二一、上訴人申○○六００分之五六、上訴人戊○○一八００分之五九、
    上訴人癸○○一八００分之五七、上訴人丙○○及己○○各六０００分之二九七
    、上訴人壬○○六００分之三四、上訴人辛○○一八００分之一三０。系爭土地
    並無法令規定或物之使用目的不能分割或契約約定有不得分割之情形，因兩造就
　　系爭土地無法協議分割，為此爰依民法第八百二十三條第一項、第八百二十四條
　　第二項請求裁判分割等語。
二、上訴人寅○、丁○○、甲○○均稱：同意原審判決所分位置，惟原審判決所命給
    付之補償金過高，希予減半。上訴人寅○並以：系爭土地之九十二年度公告現值
    與原審鑑定報告鑑估價值相差甚遠，近年來房地產低落無人買賣，而原審鑑定總
    值超過現值七倍以上，上訴人無法負擔應付補償金。其於六十七年間購買系爭土
    地之應有部分及地上物時總價共九十八萬元左右，現若依原審鑑定結果將無條件
    應付補償金一百四十二萬二千四百四十元，對上訴人而言係屬不公等語資為抗辯
    。
三、被上訴人主張系爭土地為兩造所共有，應有部分為被上訴人六００分之八六，上
    訴人甲○○六０００分之一九六、上訴人丁○○六０分之六、上訴人寅○十五分
    之二、上訴人巳○○六０００分之二０四、上訴人丑○○六０００分之二七六、
    上訴人卯○○及辰○○各二００分之九、上訴人庚○○六００分之二一、上訴人
    申○○六００分之五六、上訴人戊○○一八００分之五九、上訴人癸○○一八０
    ０分之五七、上訴人丙○○及己○○各六０００分之二九七、上訴人壬○○六０
    ０分之三四、上訴人辛○○一八００分之一三０之事實，業據被上訴人提出土地
    登記謄本、地籍圖謄本為證附於原審卷可稽，且為上訴人等所不爭，堪信為真實
    。又兩造對於系爭土地既未定有不分割之特約，亦無因物之使用目的不能分割之
    情形，茲雙方不能達成分割之協議，復為兩造所不爭；而兩造前於原審法院簡易
    庭九十二年六月二日調解中，就分割方法無法達成協議，亦有調解筆錄可稽（見
    原審卷第九十三頁至第九十六頁，案號：九十二年度調字第十六號），則被上訴
    人訴請法院為共有物之分割，核無不合。
四、經查：系爭土地之北邊為雲林縣東勢鄉○○○路，西邊為同鄉○○○路，南邊為
    同鄉○○○路二十六巷巷道，除如原判決附表所示Ａ部分南端為空地，Ｃ部分最
    南端面積六‧四一平方公尺為舖設水泥之庭院，Ｊ部分最南端面積九‧九一平方
    公尺為狹窄之巷道外，其餘部分已據各共有人蓋滿建築物等情，有被上訴人於原
    審提出之土地使用現況圖一件足憑，亦為兩造共有人所不爭，復經原審法院會同
    測量人員至現場勘驗屬實，製有勘驗筆錄在卷可憑。原審法院斟酌前述土地使用
    現況及各共有人之意見，上訴人壬○○同意將Ｊ部分巷道部分分歸其取得，暨如
    判決附表一所示Ｃ部分最南端面積六‧四一平方公尺土地，實際上由上訴人丁○
    ○做為屋後庭院使用，與上訴人申○○在如判決附表一所示Ｏ部分上之房屋並不
    相通，倘分歸上訴人申○○取得，不利於使用等一切情狀，判決系爭土地按如判
    決附表一所示之位置分割，為兩造所贊同（未到場之上訴人經本院通知，亦無表
    示反對意見），事實上系爭土地均由各共有人按其應有部分（部分仍有增減）在
    判決附表一所示位置使用，本院審酌上情，認依判決附表一所示之位置分割，符
    合全體共有人不必拆屋之期望，且與共有人實際使用情形相符，應無變更分割位
    置之必要。
五、按「以原物為分配時，如共有人中，有不能按其應有部分受分配者，得以金錢補
    償之。」民法第八百二十四條第三項定有明文。又「共有物之原物分割，依民法
    第八百二十五條規定觀之，係各共有人就存在於共有物全部之應有部分互相移轉
    ，使各共有人取得各自分得部分之單獨所有權。故原物分割而應以金錢為補償者
    ，倘分得價值較高及分得價值較低之共有人均為多數時，該每一分得價值較高之
    共有人即應就其補償金額對於分得價值較低之共有人全體為補償，並依各該短少
    部分之比例，定其給付金額，方符共有物原物分割為共有物應有部分互相移轉之
    本旨。」，並有最高法院八十五年度台上字第二六七六號判例可稽。茲查系爭土
　　地按如判決附表一所示方法分割，被上訴人乙○○分得面積減少三二．一三平方
　　公尺、上訴人寅○分得面積減少五．七八平方公尺、上訴人丁○○分得面積增加
　　一．八九平方公尺、上訴人甲○○分得面積減少三．四九平方公尺、上訴人巳○
　　○分得面積減少九．一平方公尺、上訴人辛○○分得面積減少三．六一平方公尺
　　、上訴人癸○○分得面積減少二．六二平方公尺、上訴人戊○○分得面積增加一
　　．二五平方公尺、上訴人庚○○分得面積增加三．六二平方公尺、上訴人壬○○
　　分得面積增加一六．六八平方公尺、上訴人丑○○分得面積減少０．一七平方公
　　尺、上訴人丙○○分得面積減少一．二七平方公尺、上訴人己○○分得面積增加
　　八．四八平方公尺、上訴人申○○分得面積增加五．四平方公尺、上訴人辰○○
　　分得面積增加一０．０四平方公尺、上訴人卯○○分得面積增加一０．八一平方
　　公尺，此有雲林縣台西地政事務所土地複丈成果圖（９２．４．１６台西地丈字
　　第１０５９號函）在卷可稽，原審判決共有人間應相互補償，亦無不合。
七、本案應審究者，厥在相互補償金之基準是否合理？上訴人寅○、丁○○、甲○○
　　及被上訴人均表示「系爭土地九十二年度公告現值與原審鑑定報告鑑估價值相差
　　甚遠，近年來房地產低落無人買賣，而原審鑑定總值超過現值七倍以上，顯不合
　　理」等語。經查系爭雲林縣東勢鎮○○段０七七０號土地，於九十二年八月間之
　　土地公告現值每平方公尺一萬九千九百元，有土地登記謄本在卷足按。另原審委
　　託中華民國企業技術鑑定委員會鑑定結果，Ａ部分每平方公尺四萬一千四百四十
　　三元、Ｂ部分每平方公尺四萬一千四百四十三元、Ｃ部分每平方公尺四萬三千五
　　百六十元、Ｄ部分每平方公尺四萬六千五百八十五元、Ｅ部分每平方公尺四萬七
　　千七百九十五元、Ｆ部分每平方公尺二萬五千一百零八元、Ｇ部分每平方公尺二
　　萬四千八百零五元、Ｈ部分每平方公尺二萬四千五百零三元、Ｉ部分每平方公尺
　　二萬四千五百零三元、Ｊ部分每平方公尺二萬五千四百一十元、Ｋ部分每平方公
　　尺二萬四千八百零五元、Ｌ部分每平方公尺二萬四千五百零三元、Ｍ部分每平方
　　公尺二萬三千八百九十八元、Ｎ部分每平方公尺二萬五千一百零八元、Ｏ部分每
　　平方公尺一萬八千四百五十三元、Ｐ部分每平方公尺一萬九千零五十八元、Ｑ部
　　分每平方公尺一萬八千一百五十元（鑑定書第四頁），上開鑑定係將系爭土地分
　　成十七塊，依土地位置、條件、環境等不同因素而評估（含里鄰環境、交通情況
　　、公共設施、發展潛力、面積大小、地形地勢、臨路情形、坐落位置及使用效益
　　），以Ｃ部分之土地為基準，此經鑑定證人黃志遠於本院準備程序中到庭結證在
　　卷（本院卷第一百三十一頁至第一百三十二頁），上訴人寅○、丁○○、甲○○
　　主張原審委託鑑定金額較土地公告現值高出甚多，非無理由。以上應受補償之上
　　訴人辛○○、戊○○、庚○○、己○○、申○○、辰○○、卯○○等人於原審審
　　理時，均表示同意按上開鑑定金額之五成計算補償金額（原審卷第一百六十三頁
　　至第一百六十五頁）。茲查目前景氣仍屬低迷，不動產之價值尚未回昇，土地交
　　易亦非熱絡。上開共有土地，自台灣光復迄今，除被上訴人乙○○分得部分外，
　　均已建滿房屋。而共有人間之買賣，悉依地上建物所占之土地面積為準，向地政
　　機關辦理應有部分之登記，土地使用界址，早已明確，共有人間亦無爭執，而共
　　有土地因所在位置及環境（是否面臨道路等）之不同，於買受時價格亦有高低，
　　此與共有土地係空地（或部分係空地）時之分割，情形顯有不同，本院審酌上情
　　，認系爭共有土地雖未辦理分割，惟已多年各別管理，與分別所有情形類似，認
　　依上訴人寅○、丁○○、甲○○及被上訴人乙○○之主張按鑑定金額（詳如附表
　　二）之四分之一即原審判決之半數為計算補償標準較為公平合理可行。依此標準
　　計算結果，被上訴人乙○○、上訴人寅○、丁○○、甲○○、巳○○及壬○○應
　　補償上訴人辛○○、癸○○、戊○○、庚○○、丑○○、丙○○、己○○、申○
　　○、辰○○、卯○○等人之金額詳如附表三所示（小數點部分四捨五入）。
八、綜上所述，原審判決兩造分割之位置及面積部分，係按兩造現使用位置分割，並
    無不合。惟原判決命相互補償金部分，原審疏未審酌系爭土地已多年各別管理使
    用，與分別所有情形類似，判令補償金給付之金額，尚有未洽。上訴人寅○、丁
    ○○、甲○○指摘原判決關於相互補償部分過高為不當，求為廢棄改判，為有理
    由。按依民法第八百二十四條第三項「以原物為分配時，如共有人中，有不能按
    其應有部分受分配者，得以金錢補償之。」之規定，裁判分割時，分配原物並以
    金錢補償之分割，其中金錢補償亦屬裁判分割方法之一部，如有不當，亦屬全部
    分割方法不當。爰將原判決關於分割方法全部廢棄，並改判如主文第二項、第三
    項所示。
據上論結：本件上訴有理由，依民事訴訟法第四百五十條、第四百六十三條、第三百
八十五條第一項前段、第七十八條、第八十條之一、第八十五條第一項但書判決如主
文。
中　　　華　　　民　　　國　　九十三　　年　　　八　　　月　　　三　　　日
　　　　　　　　　　　　　　　　　　臺灣高等法院臺南分院民事第四庭
~B1審判長法官　林　　金　　村
~B2　　　法官　袁　　靜　　文
~B3　　　法官　曾　　平　　杉
右為正本係照原本作成。
如對本判決上訴，須於判決送達後二十日內向本院提出上訴狀，未表明上訴理由者，
應於上訴後二十日內向本院提出理由書。
中　　　華　　　民　　　國　　九十三　　年　　　八　　　月　　　四　　　日
~B法院書記官　葉　　秀　　珍
